【裁判字號】    99,交聲,164
【裁判日期】    991025
【裁判案由】    違反道路交通管理處罰條例聲明異議
【裁判全文】
臺灣雲林地方法院交通事件裁定         99年度交聲字第164號
移送機關即
原處分機關  臺北巿交通事件裁決所
異  議  人
即受處分人  甲○○
上列異議人即受處分人因違反道路交通管理處罰條例案件，對於
臺北市交通事件裁決所於中華民國99年7 月6 日所為之裁決處分
（原處分案號：北市裁催字第裁22-AEX352949號），聲明異議，
本院裁定如下：
    主  文
原處分撤銷。
甲○○汽車駕駛人，駕駛汽車經測試檢定酒精濃度超過規定標準
，處罰鍰新臺幣伍仟元，吊扣駕駛執照壹年，並應接受道路交通
安全講習。
    理  由
一、原處分意旨略以：異議人即受處分人（下稱異議人）甲○○
    於民國98年1 月7 日22時56分許，駕駛車牌號碼K7G-597 號
    重型機車，行經臺北市○○區○○街與成功橋下處，為警攔
    檢盤查，並測得其呼氣中酒精濃度達每公升0.84毫克，超過
    標準值每公升0.25毫克，因而製單舉發，嗣經原處分機關即
    臺北市交通事件裁決所以其違規事實屬實，依道路交通管理
    處罰條例第35條第1 項第1 款、第24條1 項第2 款（裁決書
    漏載第1 項第2 款）之規定，於99年7 月6 日開具北市裁催
    字第裁22-AEX352949號裁決書，裁處異議人罰鍰新臺幣（下
    同）45,000元、吊扣駕駛執照12個月，並應參加道路交通安
    全講習（駕駛執照之處分已執行吊扣在案）。
二、異議意旨略以：異議人前因違規酒駕，導致自已及用路人之
    生命財產造成危險，犯行明確，並經臺灣士林地方法院檢察
    署檢察官於98年2 月6 日以98年度偵字第1740號為緩起訴處
    分，本人須向財團法人臺灣更生保護會士林分會支付40,000
    元，參加該檢察署指定之「預防再犯暨保護被害人法治教育
    系列」課程2 小時，本人駕照亦為監理機關吊扣，且皆已執
    行完畢，至今素行良好，並未再犯。而今本人又收到原處分
    機關之裁決書，載明「緩起訴處分實質期間已屆滿，須再繳
    納45,000元」，惟本人僅以勞力為生，無穩定之工作收入，
    一案二判二罰緩，已使本人經濟造成嚴重之負擔，故請鈞院
    考量本人前已繳納緩起訴處分金，註銷原處分機關裁決書之
    罰鍰等語，為此提起聲明異議。
三、按汽車（含機器腳踏車）駕駛人飲用酒類或其他類似物後，
    其吐氣所含酒精濃度超過每公升0.25毫克，不得駕車；駕駛
    汽車（含機器腳踏車）經測試檢定酒精濃度超過標準，處汽
    車（含機器腳踏車）駕駛人罰鍰15,000元以上60,000元以下
    ，並當場移置保管該汽車（含機器腳踏車）及吊扣駕駛執照
    1 年，道路交通安全規則第114 條第2 款、道路交通管理處
    罰條例第3 條第8 款、第35條第1 項第1 款分別定有明文。
    又汽車（含機器腳踏車）駕駛人，有違反同條例第35條第1
    項規定之情形者，應接受道路交通安全講習，亦為道路交通
    管理處罰條例第24條第1 項第2 款所明定。另外，一行為同
    時觸犯刑事法律及違反行政法上義務規定者，依刑事法律處
    罰之。但其行為應處以其他種類行政罰或得沒入之物而未經
    法院宣告沒收者，亦得裁處之。前項行為如經不起訴處分或
    為無罪、免訴、不受理、不付審理之裁判確定者，得依違反
    行政法上義務規定裁處之。又本法所稱其他種類行政罰，指
    下列裁罰性之不利處分：一、限制或禁止行為之處分：限制
    或停止營業、吊扣證照、命令停工或停止使用、禁止行駛、
    禁止出入港口、機場或特定場所、禁止製造、販賣、輸出入
    、禁止申請或其他限制或禁止為一定行為之處分。此為行政
    罰法第26條第1 項、第2 條第1 款所明定。究其立法目的，
    一行為同時觸犯刑事法律及違反行政法上義務規定時，由於
    刑罰與行政罰同屬對不法行為之制裁，而刑罰之懲罰作用較
    強，故依刑事法律處罰，即足資警惕時，實無一事二罰再處
    行政罰之必要，且刑事法律處罰，由法院依法定程序為之，
    較符合正當法律秩序，應予優先適用，但罰鍰以外之沒入或
    其他種類行政罰，因兼具維護公共秩序之作用，為達行政目
    的，行政機關仍得併予裁處。
四、經查：
（一）本件異議人因酒後駕車之違規行為，經原處分機關裁處罰
      鍰45,000元及應參加道路交通安全講習，異議人雖僅針對
      罰鍰部分聲明異議，然酒後駕車只有一個交通違規行為，
      而有關其處罰效果之罰鍰、道路交通安全講習，與該單一
      交通違規行為是否存在無從分離，彼此間有全部、一部之
      關係。故法院審理時應先確定是否確有交通違規行為事實
      ，再決定原處分機關所適用之法律有無錯誤。從而，異議
      人於聲明異議狀雖僅記載就罰鍰部分聲明異議，其餘部分
      並未提及，惟該罰鍰及道路交通安全講習部分與其交通違
      規行為是否存在既無從分離，本院自應予以一併審理（臺
      灣高等法院暨所屬法院98年度法律座談會刑事類提案第23
      號問題(一)討論暨審查意見同此意旨），合先敘明。
（二）異議人於前揭時、地，有為上開交通違規事件，而以其違
      反同時亦因涉犯刑法第185 條之3 之酒醉駕車罪嫌，經警
      移送臺灣士林地方法院檢察署偵辦，並由臺灣士林地方法
      院檢察署檢察官於98年2 月26日以98年度偵字第1740號為
      緩起訴處分，命異議人應於緩起訴處分確定後3 個月內向
      財團法人臺灣更生保護會士林分會支付40,000元之緩起訴
      處分金，另完成指定之「預防再犯暨保護被害人法治教育
      系列」課程2 小時，異議人並因此向財團法人臺灣更生保
      護會士林分會支付40,000元等情，有上開緩起訴處分書、
      異議人匯入財團法人臺灣更生保護會士林分會之郵政跨行
      匯款申請書各1 份附卷可稽，且為異議人所自承，應認屬
      實。
（三）又受處分人於緩起訴期間內，若有刑事訴訟法第253 條之
      3 第1 項規定之情形，檢察官尚得依職權撤銷原處分，繼
      續偵查或起訴，是於緩起訴之猶豫期間內，受處分人之刑
      事訴追程序仍未終局確定，必須受檢察官持續觀察，其緩
      起訴處分一旦經檢察官撤銷，並依法追訴，法院仍得依審
      理結果，為受處分人有罪科刑之裁判（受處分人先前所繳
      納之緩起訴處分金，依刑事訴訟法第253 條之3 第2 項規
      定，乃不得請求返還或賠償）。是於緩起訴期間未確定期
      滿前，其「刑事法律處罰」尚未告確定，自無從依道路交
      通管理處罰條例第35 條 第8 項規定計算應繳交罰鍰之（
      差）數額（甚至在判處罪刑確定後，無庸繳交行政罰鍰）
      。則依行政罰法第26條之立法意旨，在緩起訴處分尚未實
      質確定前（即緩起訴猶豫期間經過而未經撤銷），行政機
      關固無進一步為行政裁罰之餘地（臺灣高等法院暨所屬法
      院98年法律座談會刑事類提案第24號意旨參照）。然本件
      原處分機關裁決書裁決日期為99年7 月6 日，已逾異議人
      緩起訴期滿日99年3 月1 日，異議人緩起訴期間期滿未經
      撤銷，緩起訴處分業已確定，而無上述所指緩起訴處分有
      遭撤銷之可能存在，異議人已無受刑事處罰之雙重危險，
      自應予行政裁罰。
（四）另檢察官依刑事訴訟法第253 條之2 第1 項之規定命被告
      向指定之公益團體支付一定之金額，而為附條件緩起訴處
      分時，依同法條第2 項之規定，應得被告之同意。依此，
      檢察官課以被告此等負擔雖非「刑罰」，但若被告不繳納
      ，即將受有起訴之不利益，是此類「特殊的處遇措施」性
      質上已屬實質的制裁，且被告如據以繳納，亦等同受有財
      產減少之教訓。因此，檢察官所為對於被告即受處分人之
      附繳款條件緩起訴處分，應認實質上產生制裁被告即受處
      分人之效果，本於行政罰法第26條所揭示之「一事不二罰
      」原則，自無從於被告即受處分人依檢察官命令為繳款後
      ，在該緩起訴處分期滿未經撤銷前，仍對受處分人課予罰
      鍰，重複為財產上之處罰。從而，原處分機關對異議人上
      開酒後駕車違規行為，逕為裁處罰鍰45,000元部分，就異
      議人已依緩起訴處分之命令繳納40,000元部分，即有一行
      為同時受有刑事處罰及行政裁罰之雙重不利益，核與行政
      罰法第26條第1 項規定意旨有違，難認允當。惟原處分機
      關依道路交通管理處罰條例第92條第3 項所訂最低罰鍰基
      準規定45,000元，扣除異議人已繳納40,000元之不足部分
      （依違反道路交通管理事件統一裁罰基準表之規定，機器
      腳踏車駕駛人違反道路交通管理處罰條例第35條第1 項第
      1 款之規定，其吐氣所含酒精濃度超過每公升0.55毫克以
      上者，應裁處之最低罰鍰為45,000元），依上開說明，異
      議人仍有繳納之義務（即5,000 元之罰鍰差額）。至原處
      分裁罰異議人吊扣駕駛執照12個月，並應參加以道安講習
      部分，與異議人緩起訴處分所繳納之處分金無涉，無一事
      不兩罰之適用，自屬合法正當。
（五）綜上所述，原處分機關未察上情，遽以裁處異議人45,000
      元罰鍰之部分，難謂適法，異議人就此部分提出異議，為
      有理由，應由本院撤銷原處分，並諭知如主文第2 項所示
      之處罰（臺灣高等法院暨所屬法院98年度法律座談會刑事
      類提案第20號及第23號問題(二)之研討結果可資參照）。
據上論斷，應依道路交通管理處罰條例第87條第2 項，道路交通
案件處理辦法第20條前段，裁定如主文。
中    華    民    國    99    年    10    月    25    日
                    交通法庭    法  官  周欣怡
以上正本證明與原本無異。
如不服本裁定，應於裁定送達後5 日內向本院提出抗告狀（須附
繕本）。
                                書記官  林惠鳳
中    華    民    國    99    年    10    月    25    日

司法院資訊處製作；財團法人民間司法改革基金會備份。
